最高法院民事判決　　　　　　　　　 110年度台上字第2845號
上　訴　人　張春桂
訴訟代理人　施懿哲律師
　　　　　　蔡調彰律師
被 上訴 人　曾啟華
訴訟代理人　李文中律師
　　　　　　林姿伶律師
上列當事人間請求履行契約事件，上訴人對於中華民國110年3月
30日臺灣高等法院第二審判決（108年度重上字第177號），提起
上訴，本院判決如下：
    主  文
上訴駁回。
第三審訴訟費用由上訴人負擔。
    理  由
一、本件被上訴人主張：兩造於民國100年9月21日簽立合作契約
    書（下稱系爭合作契約），共同開發土地（下稱系爭開發案
    ），於 105年11月29日簽訂補充約定書（下稱系爭補充約定
    ），約定上訴人應於取得建造執照後，給付伊新臺幣（下同
    ）8,600萬元。新竹縣政府業於106年12月11日核發建造執照
    （下稱系爭建造執照），上訴人尚欠 2,500萬元未付。爰依
    系爭補充約定第2條第2款前段約定，求為命上訴人給付2,50
    0萬元及加計自107年3月27日起算法定遲延利息之判決。
二、上訴人則以：被上訴人身無分文，負債纍纍，以獲利誘使伊
    簽訂系爭合作契約，該契約依民法第72條規定為無效，且兩
    造業於 104年9月3日簽立協議書（下稱系爭協議書），合意
    終止系爭合作契約，系爭補充約定所載與事實不符，欠缺法
    律上之給付原因，被上訴人所為請求有違民法第148條第2項
    誠信原則。況系爭開發案共須17張建造執照，迄今僅獲核發
    1張，被上訴人不得為本件之請求等語，資為抗辯。
三、原審斟酌全辯論意旨及調查證據之結果，以：兩造為共同開
    發優勝美地建設股份有限公司（下稱優勝美地公司）名下坐
    落新竹縣○○鄉○○段000地號等298筆土地，於98年10月25
    日簽訂土地合作開發備忘錄（下稱系爭備忘錄），上訴人於
    99年6月1日向優勝美地公司買受其中坐落同鄉○○段00地號
    等292 筆土地（下稱系爭土地，分稱各地號土地），嗣兩造
    於100年9月21日簽訂系爭合作契約，前言載明：「立合作契
    約人張春桂、曾啟華……於98年11月2日起共同處理如附件
    所示不動產……」，並約定由上訴人籌措全部資金，兩造共
    有系爭土地所有權各2分之1，且分別負擔債務及系爭合作案
    盈虧各2分之1。兩造雖於104年9月3日簽立系爭協議書，合
    意終止系爭合作契約，並約定33地號等38筆土地歸上訴人所
    有，上訴人應給付被上訴人6,450萬元，惟兩造於105年11月
    29日簽訂系爭補充約定之前言已記載：「……就98年11月2
    日及100年9月21日簽立合作契約書……補充約定如下」，並
    約定上訴人再給付2億6,000萬元，被上訴人退出系爭開發案
    ，且於105年12月12日經公證人認證在案。參諸上訴人不爭
    執兩造於104年9月4日合意系爭開發案取得建造執照後，以
    售價33億元結算，上訴人應給付被上訴人3億3,000萬元，但
    因上訴人一再要求而逐次遞減為2億6,000萬元，上訴人怕被
    上訴人反悔，主動要求簽立系爭補充約定並經認證，堪認該
    補充約定係兩造合意系爭合作契約仍有效，並再次約定被上
    訴人退出系爭開發案而終止系爭合作契約之事由，達成意思
    表示合致所簽定，上訴人主張系爭合作契約、系爭補充約定
    已失效或無效，被上訴人據之為本件請求，有違誠信原則云
    云，非可採取。系爭補充約定第2條「付款方式」第1項約定
    ：「為解決乙方（即被上訴人，下同）財務困境，甲方（即
    上訴人，下同）同意先行支付乙方5,500萬元期票……」，
    第2項約定：「本合作案土地建造執照取得後，甲方支付1/3
    款項即8,600萬元（包含甲方前述支付5,500萬元）；其餘2/
    3款項按建築銷售進程比例支付」，上訴人雖據新竹縣政府1
    05年6月4日函，自行計算系爭開發案共需17張建造執照，惟
    上訴人不爭執系爭開發案共分3期開發，觀諸兩造締結系爭
    補充約定之目的，乃在使被上訴人退出系爭開發案，並未約
    定全部建造執照取得後，上訴人始支付8,600萬元，而新竹
    縣政府業於106年12月11日核發系爭建造執照，准許興建地
    上6層，地下2層，5幢5棟，共137戶，上訴人已得開始銷售
    ，並依約按銷售進程支付其餘3分之2款項，則首應支付8,60
    0萬元之清償期，應為系爭建造執照核發日，非全案17張建
    造執照均核發後，方符兩造締約之真意。從而，被上訴人依
    系爭補充約定第2條第2款前段約定，請求上訴人給付尚未支
    付之2,5 00萬元本息，應予准許等詞，為其心證之所由得，
    並說明上訴人其餘抗辯及聲明證據為不足取與無須再予審酌
    之理由，因而廢棄第一審所為被上訴人敗訴之判決，改判如
    其所聲明。
四、按取捨證據、認定事實及解釋契約屬於事實審法院之職權，
    若其取證、認事及解釋並不違背法令或有悖於經驗法則、論
    理法則與證據法則，即不許任意指摘其為不當，援為上訴第
    三審之理由。原審本於認事、採證及解釋契約之職權行使，
    綜合相關事證，合法認定兩造為共同開發系爭土地，簽訂系
    爭合作契約，雖於 104年9月3日簽立系爭協議書，合意終止
    該合作契約，惟因兩造於同年月 4日合意系爭開發案取得建
    造執照後，上訴人應給付被上訴人3億3,000萬元，嗣被上訴
    人同意減為2億6,000萬元，上訴人恐被上訴人後悔，主動要
    求簽立系爭補充約定，此屬兩造合意系爭合作契約仍有效，
    並再次約定被上訴人退出系爭開發案而終止該合作契約之事
    由，達成意思表示合致所簽定之契約，新竹縣政府已核發系
    爭建造執照，系爭補充約定第2條第2款前段約定之清償期即
    屬屆至，被上訴人得請求上訴人給付 2,500萬元本息，因以
    上述理由為上訴人不利之判決，經核於法洵無違背。至其餘
    贅述之理由，於判決結果不生影響。新竹縣政府既已發給系
    爭建造執照，依公寓大廈管理條例第58條第 1項規定，其起
    造人或建築業者即無不得辦理銷售之限制，至新竹縣政府核
    准函所載領取使用執造之條件，與該建造執照准予核發無涉
    。系爭補充約定係上訴人為明確其給付義務，主動要求簽立
    ，被上訴人依該補充約定所取得之債權，上訴人無民法第19
    8 條規定之拒絕履行權，原審未闡明令上訴人行使該項權利
    ，並無違背法令。上訴論旨，猶執陳詞，並以原審取捨證據
    、認定事實及解釋契約之職權行使，暨其他與判決基礎無涉
    或贅述之理由，指摘原判決不當，求予廢棄，非有理由。末
    查，第三審法院應以第二審判決確定之事實為判決基礎，民
    事訴訟法第476條第1項定有明文，故當事人在第三審不得提
    出新攻擊防禦方法。上訴人就其所提出對被上訴人之債權文
    件，在第一審已表明不為抵銷抗辯（見一審卷第158頁），
    其於上訴本院後所為抵銷之主張，核係新防禦方法，本院依
    法不得審酌，附此敘明。
五、據上論結，本件上訴為無理由。依民事訴訟法第481條、第4
    49條第1項、第78條，判決如主文。
中    華    民    國   111    年    4     月    28    日
                      最高法院民事第九庭
                          審判長法官  盧  彥  如  
                                法官  吳  麗  惠  
                                法官  林  麗  玲  
                                法官  汪  漢  卿  
                                法官  張  恩  賜  
本件正本證明與原本無異
                                      書  記  官  
中    華    民    國   111    年    5     月     5    日